【裁判字號】    99,訴,28
【裁判日期】    990928
【裁判案由】    分割共有物
【裁判全文】
臺灣屏東地方法院民事判決                99年度訴字第28號
原      告  丁○○
訴訟代理人  戊○○○
被      告  甲○○
            丙○○
            乙○○
上列當事人間請求分割共有物事件，本院於中華民國99年9 月14
日言詞辯論終結，判決如下：
    主  文
兩造共有坐落屏東縣長治鄉○○段六三二地號、地目建、面積七
三五‧七九平方公尺土地，按附圖一所示分割，即：
（一）編號Ａ部分面積一二二‧六三平方公尺，分歸原告取得；
（二）編號Ｂ部分面積一二二‧六三平方公尺，分歸被告甲○○
      取得；
（三）編號Ｃ部分面積三六七‧九平方公尺，分歸被告丙○○取
      得；
（四）編號Ｄ部分面積一二二‧六三平方公尺，分歸被告乙○○
      取得。
原告與被告甲○○、丙○○共有坐落屏東縣長治鄉○○段六七八
地號、地目建、面積一五○○‧八六平方公尺土地，按附圖二所
示分割，即：
（一）編號Ｅ部分面積二五○‧一四平方公尺，分歸被告甲○○
      取得；
（二）編號Ｆ部分面積一○○○‧五八平方公尺，分歸被告丙○○取得；
（三）編號Ｇ部分面積二五○‧一四平方公尺，分歸原告取得。
訴訟費用由被告丙○○負擔百分之六十一，被告乙○○負擔百分
之五，被告甲○○及原告各負擔百分之十七。
    事  實  及  理  由
甲、程序方面：
    按訴狀送達後，原告不得將原訴變更或追加他訴，但該訴訟
    標的對於數人必須合一確定時，追加其原非當事人之人為當
    事人者，不在此限，民事訴訟法第255 條第1 項第5 款定有
    明文。查本件原告起訴後，被告丙○○將其所有坐落屏東縣
    長治鄉○○段632 地號、地目建、面積735.79平方公尺土地
    應有部分三分之二，其中應有部分六分之一，以贈與為原因
    移轉登記所有權予被告乙○○，按分割共有物之訴訟為固有
    之必要共同訴訟，其訴訟標的對於共同訴訟之各人必須合一
    確定，原告爰追加乙○○為被告，俾順利辦理判決分割後之
    土地登記事宜，核無不合，應予准許。
乙、實體方面：
一、原告主張：兩造共有坐落屏東縣長治鄉○○段632 地號、地
    目建、面積735.79平方公尺土地（下稱系爭632 地號土地）
    、原告與被告甲○○、丙○○共有坐落同段678 地號、地目
    建、面積1500.86 平方公尺土地（下稱系爭678 地號土地）
    ，依其使用目的均無不能分割之情事，且皆未訂有不分割之
    契約，核與民法第823 條第1 項規定相符，又不能協議分割
    ，爰依民法第824 條第2 項規定，訴請裁判分割。系爭632
    地號土地如附圖一所示編號Ｃ部分土地上之建物現況為被告
    丙○○、乙○○共同居住使用，而編號Ｄ部分必須穿越編號
    Ｃ部分始能出入；就系爭678 地號土地部分，伊則支持被告
    甲○○所提分割方法等語。並聲明：(一)如主文第1 項所示；
    (二)系爭678 地號土地按附圖一所示分割，編號甲、丁部分歸
    被告丙○○取得，編號乙部分歸被告甲○○取得，編號丙部
    分歸原告取得。
二、被告甲○○則以：就系爭632 地號土地之分割，伊贊同原告
    意見；系爭678 地號土地如附圖一所示編號乙部分土地上之
    未辦保存登記建物（祖厝），亦為伊所共有，權利範圍三分
    之一（稱承購六分之一，受讓原告六分之一），因此希取得
    其基地部分，伊目前占耕如附圖二所示編號Ｅ部分願意放棄
    ，因如附圖一所示編號甲部分土地尚不足被告丙○○之權利
    範圍，故再配予編號丁部分土地，況且編號丁部分土地相鄰
    水溝之另一側為被告丙○○單獨所有之同段681 地號土地，
    被告丙○○得合併使用，經濟效益較高，賸餘之編號丙部分
    土地即分給原告等語。聲明同原告。
三、被告丙○○、乙○○則以：同意系爭632 地號土地分割後將
    如附圖一或二所示編號Ａ部分給原告，編號Ｃ部分給被告丙○○，但系爭678 地號土地如附圖二所示編號Ｅ部分，目前
    係由被告甲○○搭設圍籬占耕，且與被告甲○○住家相鄰，
    自應分歸被告甲○○取得，而該部分價值較高，為平衡起見
    ，故系爭632 地號土地如附圖一或二所示價值較低之編號Ｄ
    部分應給被告甲○○，編號Ｂ部分則給被告乙○○，又系爭
    678 地號土地如附圖二所示編號Ｆ部分土地上之未辦保存登
    記建物（祖厝），即如附圖一所示編號乙部分土地上之未辦
    保存登記建物（祖厝），亦為被告丙○○共有二分之一、乙○○共有六分之一，故該建物之基地部分應配給被告丙○○
    等語資為抗辯。並聲明：(一)系爭632 地號土地按附圖二所示
    分割，編號Ａ部分歸原告取得，編號Ｂ部分歸被告乙○○取
    得，編號Ｃ部分歸被告丙○○取得，編號Ｄ部分歸被告甲○○取得；(二)如主文第2 項所示。
四、查系爭632 地號土地為兩造所共有，原告與被告甲○○、乙○○之應有部分為各六分之一，被告丙○○之應有部分則為
    二分之一；系爭678 地號土地為原告與被告甲○○、丙○○
    所共有，原告與被告甲○○之應有部分為各六分之一，被告
    丙○○之應有部分則為三分之二，有各該土地登記謄本附卷
    可稽，經核上列土地均為建地，依其使用目的並無不能分割
    之情事，且未訂有不分割之契約，核與民法第823 條第1 項
    得分割共有物之規定相符，茲兩造不能協議分割，亦與民法
    第824 條第2 項得裁判分割之規定無違，從而原告訴請分割
    上列土地，洵屬有據，復為兩造所不爭執。是本件兩造爭執
    所在厥為：如何分配較為適當公平？
五、按分割之方法不能協議決定者，法院得因任何共有人之請求
    ，命以原物分配於各共有人，民法第824 條第2 項第1 款前
    段定有明文。次按裁判上定共有物分割之方法時，法院本有
    自由裁量之權，不受任何共有人主張之拘束，最高法院著有
    29年上字第1792號判例可稽。請求分割共有物之訴，應由法
    院依民法第824 條命為適當之分配，不受任何共有人主張之
    拘束；審判上共有物分割方法，應由法院斟酌當事人之聲明
    、共有物之性質、經濟效用及全體共有人之利益等公平決定
    之（最高法院74年度第1 次民事庭會議決議(二)參照）。分割
    共有物固不受分管契約之拘束，惟儘量依各共有人使用現狀
    定分割方法，以維持現狀，減少共有人所受損害，當不失為
    裁判分割斟酌之一種原則（最高法院82年度台上字第1990號
    裁判要旨參照）。經查：
    (一)依系爭632 、678 地號土地及其周遭土地之土地登記謄本
      及地籍圖謄本、原告提出之現場圖及現場照片，並經本院
      履勘現場記明筆錄暨囑託地政機關測繪現況之複丈成果圖
      以明瞭其現況（見本院卷第29至35頁、第52至56頁、第44
      頁、第65至69頁、第125 至134 頁）。查系爭632 、678
      地號土地之間夾有同段631 地號土地之一部，而同段631
      地號土地係多人共有之建地，依其形狀，顯係早已規劃為
      該處社區○○設○路，且大部分已闢建為8 公尺柏油路面
      巷道即合興路208 巷，但夾在系爭632 、678 地號土地間
      部分與合興路208 巷之間尚有不詳訴外人占用部分以圍籬
      阻隔，茲系爭678 地號土地係經由同段676 地號土地上之
      私設道路聯外，而系爭632 地號土地則係再經由系爭678
      地號土地上之私設道路聯外。俟同段631 地號土地全打通
      作為道路之用時，系爭632 、678 地號土地之通行便利性
      及利用價值必各自顯著提高，合先敘明。
    (二)系爭632 地號土地如附圖一或二所示編號Ｃ部分土地上之
      建物為紅色鐵皮屋，為被告丙○○、乙○○共同居住使用
      ，顯不宜分歸原告或被告甲○○，而編號Ｄ部分即為被告
      丙○○、乙○○屋後之檳榔園，形狀畸零，且正常係穿越
      編號Ｃ部分出入，可見編號Ｃ、Ｄ部分須合併使用，始能
      發揮編號Ｄ部分之效益，依被告丙○○之應有部分，適與
      編號Ｃ之面積相符，又被告乙○○之應有部分，實係被告
      丙○○於本件訴訟中贈與移轉而來，若非如此，編號Ｃ、
      Ｄ部分本應全部分歸被告丙○○取得，參酌被告丙○○與
      被告乙○○之關係，則編號Ｃ部分應歸被告丙○○取得，
      編號Ｄ部分應歸被告乙○○取得，較適當公平，況兩造本
      不爭執編號Ｃ部分應歸被告丙○○取得。若依被告丙○○
      、乙○○所稱編號Ｄ部分應歸被告甲○○取得，將使不具
      使用獨立性之編號Ｄ部分形同廢地，顯非適當公平。反觀
      編號Ａ、Ｂ部分亦係檳榔園，但形狀平整，將可分別興建
      房屋使用，具使用上之獨立性，兩造既不爭執編號Ａ部分
      應歸原告取得，則編號Ｂ部分自歸被告甲○○取得。從而
      ，就系爭632 地號土地部分，原告與被告甲○○所主張之
      分割方法，應屬可採。
    (三)系爭678 地號土地如附圖一所示編號乙部分土地上之建物
      為邱家祖厝（該邱家祖厝並非本件分割共有物之標的），
      茲被告丙○○、甲○○互爭取得邱家祖厝之基地部分，因
      如附圖二所示編號Ｅ部分，目前係由被告甲○○搭設圍籬
      占耕，且與被告甲○○住家相鄰無誤，對外聯絡亦較便利
      ，分歸被告甲○○取得，對被告甲○○殊為有利，反之，
      若由他人取得該部分，尚有除去被告甲○○所有之圍籬及
      農作物之勞費，甚為不利，就發揮整體經濟效益而言，如
      附圖二所示編號Ｅ部分自應分歸被告甲○○取得，而邱家
      祖厝之基地部分則應由被告丙○○如願取得，亦即如附圖
      二所示編號Ｆ部分應分歸被告丙○○取得。至原告雖主張
      取得如附圖一所示編號丙部分，但其與如附圖二所示編號
      Ｇ部分，均屬形狀平整，位置亦相近，差異不大，實無為
      此再將被告丙○○取得部分細分為二之必要，俾各自取得
      部分均能發揮最大面積整體規劃之效益，況原告業於前揭
      系爭632 地號土地分割中取得其如願之位置，故如附圖二
      所示編號Ｇ部分歸由原告取得，亦屬適當公平。從而，就
      系爭678 地號土地部分，被告丙○○所主張之分割方法，
      應屬可採。
六、綜上所述，原告以本訴請求分割系爭632 、678 地號土地，
    均為有理由，應予准許，並經本院各斟酌其分割方法及兩造
    權利範圍之比例，爰判決如主文所示。
七、至兩造其餘之攻擊或防禦方法及未經援用之證據，經本院斟
    酌後，認為均對本判決結果不生影響，自無逐一詳予論駁之
    必要，併予敘明。
八、訴訟費用負擔之依據：民事訴訟法第80條之1。
中    華    民    國    99    年    9     月    28    日
                  民事第二庭    法  官  蔡嘉裕
正本係照原本作成。
如不服本判決，應於收受送達後20日內，向本院提出上訴狀（須
按他造當事人之人數附繕本）。
中    華    民    國    99    年    9     月    28    日
                                書記官  蘇小雅

司法院資訊處製作；財團法人民間司法改革基金會備份。
